【裁判字號】    91,重上更(二),88
【裁判日期】    920930
【裁判案由】    貪污治罪條例等
【裁判全文】
臺灣高等法院臺中分院刑事判決                九十一年度重上更(二)字第八八號
    上  訴  人  臺灣南投地方法院檢察署檢察官
    被      告  丙○○
    選任辯護人  蔡得謙
                何立斌
右上訴人因被告貪污治罪條例等案件，不服臺灣南投地方法院八十七年度訴字第二六
號中華民國八十七年八月三日第一審判決（起訴案號：臺灣南投地方法院檢察署八十
六年度偵字第五０四０號），提起上訴，經判決後由最高法院第二次發回更審，本院
判決如左：
    主      文
原判決撤銷。
丙○○連續行使偽造公文書，足以生損害於公眾及他人，處有期徒刑貳年。如附表二
編號１至８、１０所示偽造之「許誠勇」署押（簽名及指印）均沒收。
    事      實
一、丙○○原於南投縣埔里地政事務所（以下簡稱為埔里地政事務所）擔任地價課課
    員，負責關於地價調查及土地公告現值之評定，明知其並非負責辦理國有未登錄
    土地之價購機關，且未承辦水利地價購之職務，於民國（下同）八十四年七月間
    ，因不詳姓名年籍友人之介紹，得知台中市民甲○○、乙○○二人有意承購台中
    市○○區○○段七○八號水利地，乃萌歹念，意圖為自己不法之所有，基於利用
    偽造私文書、偽造公文書詐取財物之概括犯意，向甲○○、乙○○佯稱：伊專門
    辦理國有地、水利地等移轉業務等語，並利用該介紹人誤介紹其姓名為「許誠勇
    」之機會，即自稱為「許誠勇」，使甲○○、乙○○二人信以為真，乃共同委託
    其申購上開水利地，丙○○自八十四年七月十七日起，即以需要繳納各項規費為
    由，連續多次詐得如附表二所示之現金或支票後，即偽以「許誠勇」名義書立如
    附表二編號１至８、１０所示之借據或收據交予甲○○、乙○○二人（另編號９、
    、係以「勇」之名義書立），其中於八十五年六月六日係向甲○○、乙○○
    二人共詐得十三萬二千元，於八十五年九月九日向甲○○詐得如附表二編號６所
    示由甲○○所簽發面額新台幣（下同）二十二萬元支票後，並於票背偽造「許誠
    勇」之署押後持以行使交付予他人，致生損害於甲○○、乙○○及「許誠勇」等
    人。丙○○於八十六年二月十八日為取信於甲○○、乙○○二人，並於該日自行
    偽造如附表一編號３所示之台灣省政府土地產權移轉證明書，其上並蓋有內容模
    糊不詳之印文，並於翌日持向甲○○、乙○○二人行使，使甲○○於八十六年二
    月十九日再交付四十萬元；乙○○亦於八十六年二月二十一日交付二十萬元，足
    以生損害於台灣省政府、甲○○及乙○○等人，計丙○○前後共向甲○○、乙○○二人詐得一百九十一萬二千元（其中六十萬元屬乙○○所有）。丙○○於八十
    四年間獲悉住居同里之戊○○、沈美麗夫婦欲向財政部國有財產局中區辦事處（
    以下簡稱為國有財產局中區辦事處）辦理申購戊○○所佔用尚未登錄亦未編定地
    號之南投縣埔里鎮○○段土地（以下簡稱為水頭段土地），認有機可乘，仍承上
    開詐取財物之概括犯意，向戊○○夫婦佯稱：伊可代為辦理申購該水頭段土地，
    但需繳交規費及稅金等語，致使戊○○夫婦陷於錯誤後，先後於八十四年十一月
    一日、同年十一月四日、同年十一月六日向沈美麗取得十二萬元、四萬九千五百
    六十二元及三十萬元，合計共詐取四十六萬九千五百六十二元。嗣戊○○向丙○○質問進行情形時，丙○○恐事跡敗漏，即基於行使偽造公文書之概括犯意，於
    八十五年十月許至八十六年二月間止，分別偽造如附表一編號１、２之財政部國
    有財產局台灣中區辦事處函件之公文書，並蓋有內容模糊不詳之印文，丙○○於
    偽造上開公文書後，先後持向戊○○行使以資取信，足以生損害於國有財產局中
    區辦事處及戊○○夫婦等人。嗣經戊○○向國有財產局中區辦事處查詢，發現該
    處並未接獲其申購土地案，亦無前開公文及土地地號之編定，始知受騙。嗣甲○○、乙○○二人亦於見報後始知受騙。
二、案經法務部調查局南投縣調查站（以下簡稱為南投縣調查站）報請臺灣南投地方
    法院檢察署檢察官偵查起訴及由該署檢察官移送併案審理（八十七年度偵字第五
    三八八號）。
    理      由
一、訊據被告丙○○坦承其原於埔里地政事務所擔任地價課課員，負責關於地價調查
    及土地公告現值之評定，其並非負責辦理國有未登錄土地之價購機關，亦未承辦
    水利地價購之職務，其有因介紹人之介紹錯誤而自稱為「許誠勇」，及其曾先後
    向被害人甲○○、乙○○二人取得上開一百九十一萬二千元，並以「許誠勇」、
    「勇」之名義書立如附表二所示之借據或收據交付甲○○、乙○○二人，及於八
    十四年十一月一日、同年十一月四日、同年十一月六日曾先後向被害人沈美麗取
    得十二萬元、四萬九千五百六十二元、三十萬元，合計共詐取四十六萬九千五百
    六十二元等事實不諱，惟矢口否認有行使偽造公文書等犯行，辯稱：伊自稱為「
    許誠勇」係因介紹人介紹錯誤，事後伊有更正。又伊並未向被害人甲○○、乙○○二人佯稱伊係專門辦理國有地、水利地等移轉業務，可代為申購上開水利地等
    語，伊係向其二人借貸而取得上開款項，並非以申購上開水利地需要繳納各項規
    費為由而向其二人詐財。另伊亦未對被害人戊○○、沈美麗夫婦佯稱伊可代為辦
    理申購上開水頭段土地，但需繳交規費及稅金等語，伊向戊○○、沈美麗夫婦取
    得上開款項亦係借貸而來云云。惟查：
（一）被告與被害人甲○○、乙○○二人原不相織，因甲○○、乙○○二人有意承購
      坐落台中市○○區○○段七○八號之水利地，乃因友人之介紹而與被告認識，
      被告縱因友人介紹名字有誤，乃應自行更正，詎被告竟一直使用「許誠勇」之
      姓名向被害人甲○○、乙○○二人收取如附表二所示之現金、支票，並於借據
      或收據上簽署「許誠勇」或「勇」或蓋指印，或於取得之支票背書「許誠勇」
      而為行使交予他人，共向被害人甲○○、乙○○二人詐得一百九十一萬二千元
      （其中六十萬元屬乙○○所有），且被害人甲○○、乙○○二人原不知被告為
      公務人員，以為是代書，被告並稱事情辦到那就收錢到那，因而分批交付如附
      表二所示之款項，且被告確於八十六年二月十九日持附表一編號３所示之公文
      書向被害人甲○○詐得四十萬元；至於附表二中有部分書立「借據」，係被告
      所自書，實際並無借款情事；被害人甲○○、乙○○二人因見報知被告詐財之
      事，乃往南投縣調查站查知，雖被告之妻事後已悉數還錢，甲○○、乙○○二
      人也不想追究，然南投縣調查站不肯，始移送法辦等情，業據被害人甲○○、
      乙○○二人於八十八年一月十八日本院前審調查證述綦詳，被害人甲○○、乙○○二人於本院更一審九十年十月二十四日調查時仍證稱：「我們在鈞院前審
      所述實在」等語，被害人乙○○且證稱：「人家介紹說他會辦，我們才將錢交
      給他的，事後他辦不出來，我才要求他把錢還給我們，我是看到報紙是丙○○
      ，才找南投的朋友問確定就是許誠勇，我有私下找他要他把錢還我，後來我才
      去調查站製作筆錄的，臺灣省政府土地產權移轉證明書的公文是丙○○拿出來
      的，我叫我太太將公文影印下來，公文上只有看出好像是官印，當時就模模糊
      糊看不清楚，是我一直催他，他才拿出這份公文」等語（見本院更一卷第四五
      頁至第四六頁）。被害人乙○○於本院更二審亦到庭結證稱：「被告他有向我
      、甲○○騙稱他專門辦理國有地、水利地等移轉業務，並利用介紹人誤介紹其
      姓名為「許誠勇」之機會，即自稱為許誠勇，使我們信以為真。當時在沒有查
      出被告真名字前，我們認為被告是叫許誠勇。我們誤以為被告辦理國有地、水
      利地後有共同委託他購買水利地，被告自八十四年七月十七日起，即以需要繳
      納各項規費為由，連續多次於詐得如附表二所示之現金或支票後即以『許誠勇
      』、『勇』名義書立如附表二所示之借據或收據交付我們，被告拿了錢過了一
      、二年他說辦不出來（指買水利地之事），我們向他討，他就把錢還我們了。
      附表一編號３這份土地產權移轉證明書就是被告交給我們的」等語（見本院更
      二卷第三七頁至第三八頁），被害人甲○○亦到庭結證稱：「被告有向我騙稱
      他專門辦理國有地、水利地等移轉業務，並利用介紹人誤介紹其姓名為『許誠
      勇』之機會，即自稱為『許誠勇』，使我們信以為真，他從頭到尾都說他叫『
      許誠勇』，被告有向我們騙稱需要繳納各項規費為由，連續多次於詐取如附表
      二所示之現金或支票，附表一編號３之土地產權移轉證明書是被告交給我們的
      ，同時他要向我拿四十萬元，我看了該證明書後我就拿四十萬元給他，這四十
      萬元是被告說要拿去買水利地的錢，後來被告並未幫我們買好水利地。後來我
      們去南投縣調查局檢舉後，他太太才把錢還我們。我們（指甲○○、乙○○二
      人）原來是要一起買大興段七０八號土地來要蓋工廠用的」等語（見本院更二
      卷第三九頁至第四一頁）。查被告與被害人甲○○、乙○○二人間非親非故，
      且係友人介紹始初相識，茍非被告詐稱要為其二人購地而須交付應辦款項，其
      二人豈會平白借予被告上開款項之理﹖況被告於收款之初不書「收據」之名而
      寫「借據」，其心機可議，益證被告主觀上具有不法所有之詐財意圖甚明。此
      外並有如附表二備考欄所示之借據、收據及支票影本及附表一編號３所示之公
      文書影本在卷可考。而如附表一編號３所示之公文書確係偽造，亦有台灣省政
      府地政處八十七年九月一日地政字第四八三五七號函一份（見第五三八八號
      偵查卷第廿一頁）可稽。
（二）被告與被害人戊○○、沈美麗夫婦原非熟識，只因被害人戊○○有意購買上開
      水頭段之未登錄土地而委託被告辦理始再接觸乙節，業經被告於南投縣調查站
      應訊時自承在卷（見第五○四○號偵查卷第六頁），且被告確以辦理承購上開
      水頭段土地需用規費、稅金等事由，分別於八十四年十一月一日、四日、六日
      向被害人沈美麗收取十二萬元（其中十萬元為八十四年十一月十日期0000
      000號支票）、四萬九千五百六十二元、卅萬元（為八十四年十一月二十日
      期0000000號支票）等情，亦據被害人沈美麗於偵審中證述綦詳，並有
      被告所書立之借據三紙（見第五○四○號偵查卷第十一、十二、十三頁）及本
      票存根（見第五○四○號偵查卷第廿八頁）在卷可參，參以被告於本院前審供
      稱：「係丁○○要我向沈美麗借款，我於八十四年十月廿八日即向沈美麗稱要
      借四十五萬元，因沈美麗一時沒辦法，乃於八十四年十一月一日向沈美麗拿了
      二萬元現金、十萬元支票，十一月四日則拿三萬九千元，計十五萬九千元，連
      同百分之六點八年利率之利息及買礦泉水二百五十元，我給五百元未找，乃由
      借款中扣回，合計十六萬九千五百六十二元，至於十一月六日之卅萬元因係替
      丁○○借錢的，乃不計息」等情，苟如被告所稱其係一次要向被害人沈美麗借
      四十五萬元，則沈美麗自可一次簽發八十四年十一月二十日期面額四十五萬元
      支票即可，實無庸於八十四年十一月一日取交現金二萬元及八十四年十一月六
      日期面額十萬元之支票湊足十二萬元，更無再於八十四年十一月四日交付四萬
      九千五百六十二元之有「五百六十二元」零頭款之必要，況被告於本院前審稱
      其於該日（即十一月四日）僅取三萬九千元苟屬實，則與八十四年十一月一日
      之現金、票款（計十二萬元）、八十四年十一月六日之票款（卅萬元）合算，
      總借款應為四十五萬九千元，仍非四十五萬元。又被告於本院前審供稱其所借
      得款項中十五萬九千元是依年利息百分之六點八計息，卅萬元不計息乙情，但
      為被害人沈美麗所否認（見本院前審八十七年十一月十六日訊問筆錄），且其
      所稱該卅萬元係借給友人丁○○縱屬實在，仍屬被告與丁○○二人間人情關係
      ，與被害人沈美麗無涉，被害人沈美麗實無免除利息之理，益見被害人沈美麗
      供稱其夫婦原係想由被告以合法途徑買土地始交予被告上開代辦款項，並非借
      款，更無利息等情，應可採信。至於「借據」三紙實為被告收款之憑據，被告
      於收款卅萬元之一張「借據」中雖記載「還款方式三個月為期，每月攤還壹拾
      萬元整．．．」等情，然該「借據」既未記載還款之始期，則係何時起分三個
      月還款？是否真屬借款？即非無疑，自難憑為係借款償還之約定，參諸被害人
      沈美麗於本院前審調查時所稱因質問被告何以仍未辦出時，被告答稱一定會辦
      出來，否則會將所拿之錢返還，因而有上開記載等語，被害人戊○○於被告與
      其和解後於本院前審九十年十一月二十八日調查時仍證稱：「被告確係以代辦
      未登錄地申購之事拿錢」等語，卅萬元並非小數，於被害人沈美麗提出質疑，
      被告因而書立上開字據為證，自符實情。況被害人戊○○於本院更二審時復到
      庭結證稱：「國有財產局這份公函（指如附表一編號１所示之公文書）之原本
      我有看過，當時是被告丙○○拿給我看，因被告要向我請款才拿給我看，是要
      拿辦手續之費用（指申購未登錄地之錢），給我看後我才給他錢，我把它影印
      一份起來，原本就還給丙○○，他收起來了。又這公函當時副本收受者不是我
      ，被告告訴我把它覆蓋起來再影印，所以我就在影印機旁隨便撕一張紙覆蓋副
      本收受者再影印，至於是拿什麼顏色的紙現在不記得了」等語（見本院更二審
      卷第九二頁至第九四頁）。參以被告以書立「借據」方式逃避其詐收款項之事
      證，核與其之前向被害人甲○○、乙○○詐取購地款項時所書「借據」方式同
      出一轍，被告係同基於詐欺之概括犯意，偽以「借據」名義遂行詐取購地款甚
      為明確。雖被害人戊○○先後就何以交被告錢所述不一，然所述因託被告申購
      系爭未登錄之南投縣埔里鎮○○段土地而交錢則一致，尚難以此即資為被告有
      利之認定。又被告確於八十五年十月間許及八十六年二月間許分持如附表一編
      號１、２之國有財產局中區辦事處函出示予被害人戊○○，並由被害人戊○○
      予以影印留存乙節，迭據被害人戊○○於調查站、偵查、原審及本院前審調查
      時指證在卷，且有上開公文函件影本在卷可稽，該公函與國有財產局中區辦事
      處之正式函件（見第五○四○號偵查卷第十頁、本院更二卷第五八頁）不符，
      且如附表一編號１、２之公函確係偽造，亦有國有財產局中區辦事處八十六年
      十一月三日台財產中二第八六○二六二六五號函、九十一年十月八日台財產中
      處字第０九一００二一九００號函等各一份在卷足按（見第五○四○號偵查卷
      第卅二頁及本院更二卷第五八頁），參以該二函與被告之前持向被害人甲○○
      等行使偽造之如附表一編號３台灣省政府出具之證明書公函（與台灣省省有房
      屋、土地產權移轉證明書（附於台灣省政府地政處八十八年三月十六日八八地
      三字第一一五二七號函覆本院前審函內）之格式均不相符，偽造手法均粗劣，
      模式同出一轍，另被害人戊○○所證述：「附表一編號１、２之公函係我向被
      告質問辦理情況後由被告出示，我影印留存」之情形，與被害人甲○○於本院
      前審八十八年一月十八日調查時證述：「該函係被告向我出示正本時，由我影
      印留存，被告不給正本」等語，及被害人乙○○於本院調查時證稱：「是一直
      催他（指被告），他才拿出這份公文」等語，就何以出示公函及不將正本交被
      害人等留存之情形相符，被害人戊○○於本院前審調查中仍堅稱：「被告確曾
      出示該二公函」等語，苟被告未曾偽造附表一編號１、２之公函出示被害人戊○○，被害人戊○○何以會有該二公函之影本，況被害人已有被告書立之借據
      ，被害人戊○○此部分之指述自屬有據。又被告偽造上開公函既意在一時矇混
      搪塞被害人，自不求其合理性，縱函件本身構造粗劣且因被害人不知辦理過程
      未能即時察明，尚不得以此即否定被告有偽造該等公函公文書並持以行使之事
      實。雖被害人戊○○於偵審中就影印之過程及何以有黑塊前後供述略有出入，
      另於調查站訊問時證稱：被告係先交付附表一編號２之公函，再交付編號１之
      公函，於偵查中證述：被告於發文後沒幾天拿給我看等語，於檢察官訊問為何
      寫借據？答稱：因他說委託代書辦且他有拿公文讓我看等語，於原審八十七年
      四月十三日訊問時證稱：八十五年十月之函先提示給我看，並告知已申請出來
      了等語，於本院前審調查時證述：調查站與偵查中所述被告出示公函之時間及
      先後，因事隔那麼久了，我不記得了，究竟是那份公函先看我已沒有印象，因
      為要辦這些事情時，要先拿一些費用，被告錢先拿，借據以及公文是事後的事
      ，寫借據時究竟有無公文，我不能確定，被告雖有出示公文給我看，因為流程
      我也不清楚，所以我也沒有懷疑等語，就被告出示二份偽造公函之時間、次序
      先後所述不一，然均堅稱被告確有出示該二公函則無二致，此或由於被害人戊○○於八十四年十一月間即交付被告款項，於八十六年七月十八日始於南投縣
      調查站製作筆錄，距被告首次出示該函分別達一年八月及九月之久，尚難以此
      據為有利被告之認定，本院審酌被害人戊○○於偵查時證述：於發文後沒幾天
      拿給我看，於本院前審調查時證述：有看公文日期，且依常情應係先准許申請
      通知繳費，再核發移轉證明書，是以當以被告於原審所稱被告係先出示附表一
      編號１即八十五年十月之公函正確，另被告偽造公函既在應付被害人戊○○、
      沈美麗之質問，當係於交付借據後為之，至附表一編號１之函件雖載明戊○○
      應於接獲函件後三個月內繳清一百十萬七千元價款，然被告確持該函向被害人
      戊○○稱伊已代繳乙節，業經被害人戊○○於南投縣調查站供述甚明，雖被害
      人戊○○就交付被告之款項先後所述有出入，亦乏其他證據證明被害人戊○○
      、沈美麗夫婦除上開被告所詐取之四十六萬九千五百六十二元外仍有交付其他
      款項，然被告既持附表一編號１之公文向被害人戊○○稱已代繳該價款，或係
      被告仍伺機欲向被害人戊○○、沈美麗夫婦詐取其餘未繳之款項，亦屬可能，
是亦難以被害人戊○○並無繳交該函所示之一百十萬七千元價款，即認被害人
      戊○○之指訴不實。至於證人己○○係受被害人戊○○之託向被告要回上開被
      詐取之款項，而於八十七年九月二日參與協調乙節，固經證人己○○於本院前
      審八十七年十二月七日調查時供證在卷，雖其同時證稱其當時有聽被害人戊○○說是借款，並有被告提出之八十七年九月二日協議書附卷，然該款確非借款
      如上述，且證人己○○既非被告取款時之目擊證人，其傳聞得來之證詞應係被
      害人戊○○為取得和解款項有意淡化被告犯情而未吐實並因而出立該書明係借
      貸關係之協議書，此由被害人戊○○同時出立取得四十六萬九千五百六十二元
      之證明書觀之自明，是被告舉證人己○○及附卷之協議書證明其與被害人戊○○夫婦間純屬借貸云云，並不足取。另被告向被害人沈美麗取得之卅萬元支票
      縱有丁○○之妻羅香蘭之背書並轉交邱玉春，仍屬被告詐得該額支票後處理之
      情形，況證人丁○○、被害人沈美麗二人於本院前審八十七年十一月十六日調
      查時已證稱丁○○未曾向沈美麗借錢，則被告於本院前審八十七年十一月四日
      調查時所稱因證人丁○○曾向被害人沈美麗借過錢，沈美麗不肯，丁○○始強
      迫其向被害人沈美麗借錢云云，自屬無據。另證人即中興測量公司之職員江明
      洲於本院前審雖證稱：「委託測量者打電話是公司小姐接的，登記是丙○○名
      字，那天見面後我問許先生怎麼沒來，戊○○說他是用丙○○之的名字請我們
      測量的，因他與許有熟，他說是要測他的地」等語，然被害人戊○○於原審及
      本院前審調查時均稱：係被告用其名字委託測量，他有告訴我去現場等候測量
      ，測量當時被告並沒有到場等語，而證人江明洲於本院前審調查時證稱：原來
      我是測量公司的人，我們要測量要地籍圖，我去地政事務所申請地籍圖，丙○○當時在地政事務所上班，我才認識他的，八十四年間是客戶打電話到公司請
      求測量，公司會記載客戶的姓名、電話，依據客戶的聯絡資料上留的是丙○○
      ，實際上是何人打的電話我不知道，我到現場等了半個小時沒有等到人，打電
      話過去何人接的我不知道，後來到現場的人是戊○○等語，另據中興測量公司
      八十七年六月十七日函載八十四年十一月三日測量埔里鎮○○段係許仁湧君代
      叫，公司未設申請書故無附（原審卷第八十七頁），是以亦難以證人江明洲上
    開本院前審之證詞，即遽為有利於被告之認定。
（三）綜上所述，足證被告上開所辯顯係飾卸之詞，不足採信，是罪證明確，其犯行
      堪以認定。又證人己○○雖經本院傳喚無著，但因其已於本院前審到庭陳述明
      確，故並不影響本件事實之認定。至證人丁○○（現已改名為許祝豪）於本院
      更二審作證時忽稱其未向被告借過錢，忽稱其曾向被告借過十萬元（見本院更
      二審第一一三頁至第一一四頁），前後不符，無法資為有利於被告之證明。均
      併此敘明。
三、被告偽造「許誠勇」名義於上開支票背書、於上開借據、收據上而為行使，自足
    以生損害於被害人甲○○、乙○○及「許誠勇」等人，偽造國有財產局中區辦事
    處、台灣省政府公文書而行使，除損害上開機關外，並足生損害於被害人戊○○
    、沈美麗夫婦及被害人甲○○、乙○○等人。核被告所為，係犯刑法第三百三十
    九條第一項之詐欺取財罪及同法第二百十六條、第二百十條之行使偽造私文書罪
    及同法第二百十六條、第二百十一條之行使偽造公文書罪。至被告偽造「許誠勇
    」簽名、指印於上開借據、收據（如附表二編號１至８、１０所示），係偽造私文
    書之部分行為。偽造私文書、公文書後持以行使，偽造之低度行為已為行使之高
    度行為所吸收，均不另論罪。另被告於上開支票冒用「許誠勇」之名義背書，在
    票據法上係表示對該支票負擔保付款之意思，為法律規定之文書，並非依習慣表
    示一定用意之證明，故此部分應成立同法第二百十條之偽造私文書罪（最高法院
    六十四年度第四次刑庭庭推會議決議參照）。又被告雖原為南投縣埔里地政事務
    所地價課課員，負責該所地價調查與公告現值評定等業務，但其向被害人甲○○
    、乙○○二人為本件詐欺犯行時，並未告稱其係公務人員，被害人甲○○、乙○○二人均以為其為代書，有被害人甲○○、乙○○二人於本院前審八十八年一月
    十八日調查時之證詞在卷可考，又被告為被害人戊○○、沈美麗夫婦購買水頭段
    之土地時，該土地既屬未登錄土地，而關於國有未登錄土地之價購原非地政機關
    所負責，自與被告所從事之職務無關，均非利用公務員職務上之機會而詐取財物
    ，與貪污治罪條例第五條第一項第二款之利用職務上之機會詐取財物罪有間，公
    訴人認此部分係犯貪污治罪條例第五條第一項第二款之利用職務上之機會詐取財
    物罪，起訴法條尚有未洽，應予變更。又被告先後行使偽造公文書、私文書及詐
    欺取財犯行，均係犯罪構成要件相同，顯係基於概括之犯意反覆為之，均為連續
    犯，應分別論以一罪。至被告所犯之上開三罪間，具有方法、結果之牽連關係，
    應依牽連犯之規定從一重之連續行使偽造公文書罪處斷。又被告就被害人甲○○
    、乙○○所為犯行部分（即第五三八八號偵查卷併辦部分），雖未經起訴，但因
    與起訴部分具有連續犯之裁判上一罪關係，為起訴效力所及，本院自應併予審判
    。另如附表二編號９、、部分，係以「勇」之名義書立，而被告之姓名為「
    丙○○」，其名字亦有「勇」字，客觀上與一般人簡寫其名之情形尚無不合，故
    此部分並不成立偽造私文書罪，移送併辦意旨認此部分亦成立偽造私文書罪，尚
    有誤會。原審未及審酌被害人甲○○、乙○○部分之證據資料，復未詳細勾稽，
    逕採被告之辯解而認被害人戊○○、沈美麗供詞前後不一，即認不足採而為被告
    無罪之判決，核有違誤。檢察官上訴意旨執此指摘原審判決不當，非無理由，應
    由本院將原判決予以撤銷改判。爰審酌被告犯罪之動機、目的在圖不法所得及其
    犯罪之手段、詐得財物不貲、所生危害非輕暨犯罪後已與被害人和解並返還所詐
    得之財物等一切情狀，量處被告如主文第二項所示之刑，以示懲儆。又如附表二
    編號１至８、１０所示偽造之「許誠勇」署押（簽名及指印），應依刑法第二百十
    九條之規定宣告沒收。至附表一編號１至３偽造之三張公函無證據證明仍存在，
    另該公函上蓋用之印文無從辨識，不能認係完整之公印文（詳如後述），故不予
    宣告沒收，附此說明。
四、又公訴人起訴書事實欄並未敘及被告於八十六年二月間偽造如附表一編號２之財
    政部國有財產局台灣中區辦事處函件之公文書時，有偽造該辦事處之公印文，僅
    於論述起訴法條時敘及偽造公印文為偽造公文書之部分行為，另併辦部分亦未敘
    及被告於偽造如附表一編號３所示之台灣省政府土地產權移轉證明書時，有偽造
    台灣省政府及省長之公印文。且經查如附表一編號１至３之公函上僅有內容模糊
    不詳之印文，觀之該偽造公函上之印文並不能辨識其內容，另被害人乙○○、戊○○二人於本院前審調查時亦均證稱：「被告當初出示之公函其上印文就看不清
    楚」等語，準此本院依罪疑唯輕之原則，認該印文並不能算是完整之公印文，是
    被告此部分犯行並不能證明，亦併此說明。
五、據上論斷，應依刑事訴訟法第三百六十九條第一項前段、第三百六十四條、第二
    百九十九條第一項前段、第三百條、刑法第五十六條、第二百十六條、第二百十
    一條、第二百十條、第三百三十九條第一項、第五十五條、第二百十九條、罰金
    罰鍰提高標準條例第一條前段，判決如主文。
本案經檢察官庚○○到庭執行職務。
中      華      民      國      九十二     年     九      月    三十    日
                                臺灣高等法院臺中分院刑事第八庭
                                      審判長法  官  羅  得  村
                                            法  官  陳  毓  秀
                                            法  官  劉  榮  服
右正本證明與原本無異。
如不服本判決應於收受送達後十日內向本院提出上訴書狀，其未敘述上訴之理由者並
得於提起上訴後十日內向本院補提理由書（均須按他造當事人之人數附繕本）。
                                            書記官  陳  俞  豪
中      華      民      國      九十二     年     十      月     二     日
                                                                        Ｒ
  附表一：
 ┌──┬────────────┬──────────┐
│編號│ 偽  造  之  公  文  書 │    備         考   │
 ├──┼────────────┼──────────┤
 │ １ │財政部國有財產局台灣中區│附於八十六年度偵字第│
 │    │辦事處八十五年十月十二日│五○四○號卷第九頁  │
 │    │台財產中二字八五七二一八│                    │
 │    │號函                    │                    │
 ├──┼────────────┼──────────┤
 │ ２ │財政部國有財產局台灣中區│附於同右卷第八頁    │
 │    │辦事處八十六年二月十一日│                    │
 │    │台財產中二字八六一七一五│                    │
 │    │號函                    │                    │
 ├──┼────────────┼──────────┤
 │ ３ │台灣省政府八十六年二月十│附於八十七年度偵字第│
 │    │八日發文台灣省政府土地產│五三八八號卷第二○頁│
 │    │權移轉證明書            │                    │
 │    │                        │                    │
 └──┴────────────┴──────────┘
  附表二：
 ┌──┬────────────┬─────┬──────┬───────┐
 │編號│ 偽  造  之  私  文  書 │ 詐得款項 │應沒收之署押│    備     考 │    │
 │    │                        │（新台幣）│            │              │    │
 ├──┼────────────┼─────┼──────┼───────┤
 │ １ │許誠勇八十四年七月十七日│十萬元    │許誠勇簽名、│八十七年度偵字│
 │    │借據                    │          │指印各壹枚  │第五三八八號卷│
 │    │                        │          │            │第十七頁      │
 ├──┼────────────┼─────┼──────┼───────┤
 │ ２ │許誠勇八十四年十月十五日│十五萬元  │許誠勇簽名、│同右卷第十六頁│
 │    │借據                    │          │指印各壹枚  │              │
 ├──┼────────────┼─────┼──────┼───────┤
 │ ３ │許誠勇八十五年六月六日收│十三萬二千│許誠勇簽名、│同右卷第十九頁│
 │    │據                      │元        │指印各壹枚  │此次係向甲○○│
 │    │                        │          │            │、乙○○二人共│
 │    │                        │          │            │同詐得        │
 ├──┼────────────┼─────┼──────┼───────┤
 │ ４ │許誠勇八十五年六月十七日│五萬元    │許誠勇簽名壹│同右卷第十四頁│
 │    │收據                    │          │枚          │              │
 ├──┼────────────┼─────┼──────┼───────┤
 │ ５ │許誠勇八十五年七月廿五日│五萬元    │許誠勇簽名壹│同右卷第十五頁│
 │    │收據                    │          │枚          │              │
 ├──┼────────────┼─────┼──────┼───────┤
 │ ６ │許誠勇八十五年九月九日收│二十二萬元│許誠勇簽名壹│同右卷第十八頁│
 │    │據（即收取ＣＫＲＡ四○二│          │枚          │              │
 │    │三八三九號廿二萬元支票一│          │            │              │
 │    │紙）                    │          │許誠勇簽名壹│同右卷第廿六頁│
 │    │許誠勇之前開支票背書    │          │枚          │              │
 ├──┼────────────┼─────┼──────┼───────┤
 │ ７ │許誠勇八十五年九月十八日│八萬元    │許誠勇簽名壹│同右卷第八頁  │
 │    │收據                    │          │枚          │              │
 ├──┼────────────┼─────┼──────┼───────┤
 │ ８ │許誠勇八十五年十月二日收│十五萬元  │許誠勇簽名、│同右卷第十頁  │
 │    │據                      │          │指印各壹枚  │              │
 ├──┼────────────┼─────┼──────┼───────┤
 │ ９ │許誠勇八十五年十一月十九│二十二萬元│「勇」簽名及│同右卷第十二頁│
 │    │日收據                  │          │指印各壹枚  │              │
 ├──┼────────────┼─────┼──────┼───────┤
 │ １０ │許誠勇八十五年十一月二十│十六萬元  │許誠勇簽名、│同右卷第十三頁│
 │    │日收據                  │          │指印各壹枚  │           │
 ├──┼────────────┼─────┼──────┼───────┤
 │  │許誠勇八十五年二月十九日│四十萬元  │「勇」簽名壹│同右卷第十一頁│
 │    │收據                    │          │枚、指印貳枚│              │
 ├──┼────────────┼─────┼──────┼───────┤
 │  │許誠勇八十六年二月廿一日│二十萬元  │「勇」簽名及│同右卷第九頁  │
 │    │借據                    │          │指印各壹枚  │              │
 └──┴────────────┴─────┴──────┴───────┘
                                                                    Ｒ


司法院資訊處製作；財團法人民間司法改革基金會備份。
